【裁判字號】    91,簡上,80
【裁判日期】    920702
【裁判案由】    違反農會法
【裁判全文】
臺灣苗栗地方法院刑事判決                          九十一年度簡上字第八號
    上  訴  人  台灣苗栗地方法院檢察署檢察官
    被      告  甲○○
    被      告  乙○○○
右列上訴人因被告違反農會法案件，不服本院簡易庭九十年度苗簡字第八０五號中華
民國九十一年五月三十日第一審判決（聲請案號：臺灣苗栗地方法院檢察署九十年度
選偵字第一號、第七號），提起上訴，本院管轄之第二審合議庭判決如左：
    主  文
上訴駁回。
    事實及理由
一、本案經本院第二審合議庭審理結果，認第一審判決認事用法及量刑均無不當，應
    予維持，並引用第一審判決書記載之事實、證據及理由（如附件）。
二、上訴人上訴意旨執陳：「（一）本案丙○○於九十年二月十二日傍晚，於其住處
    前，對其女婿辛○○表示：甲○○要交錢給你等語，而向辛○○行求財物，並期
    約辛○○投票予甲○○，惟經辛○○當場拒絕而未予收受等情，有自甲○○處搜
    獲之買票名單一張在卷並經本署檢察官解讀說明如卷附之九十年十一月二日論告
    書在卷甚明，並經辛○○於警、偵訊時證述被告丙○○確曾替甲○○向伊探詢欲
    買票等情屬實，且原審判決理由中既已認定證人辛○○在檢察官偵訊時證述：「
    丙○○（判決書誤寫為鴻）在選舉前二天，對伊說『甲○○要拿給你』，伊說不
    要，丙○○並沒有說多少，或什麼東西等語」。（見判決書第七頁最後一行、第
    八頁第一、二行），佐以丙○○是證人辛○○之岳父，親屬至誼，丙○○亦坦承
    有問辛○○選舉欲支持何人，若有人拿錢，敢不敢拿等情（見九十年度易字第五
    ０三號判決書第九頁第二行及第三行判決理由之認定），則丙○○既已向辛○○
    說「甲○○要給你的」，縱未明確說多少或什麼東西，然以辛○○與丙○○雙方
    親密關係，辛○○當知丙○○係要交付現金給伊，則丙○○上述之舉，已達對有
    選舉權之辛○○，行求財物而要求辛○○投票給甲○○之程度，原審以李金財未
    實際拿出現金認定被告丙○○僅是探詢口吻云云，認定事實顯有違誤。亦可佐證
  自被告甲○○處搜獲之買票名單內容之正確性。（二）上述自被告甲○○處搜獲
    之買票名單，原審認定被告甲○○辯稱名單上之數字，其用意係計算選票之用云
    云，確有此可能，無法據之為被告犯罪之證據。然經本署檢察官解讀該名單再次
    簡要說明如下：１、被告九十一年二月二十五日之刑事陳報狀已自承扣案之名單
    有將本案開元里選民四十七名區分為五區，分別由被告甲○○、益仔、謝旺、洪
    木村及丙○○擔任聯絡人，選民名單內，林連玉枝之名字後面加計『３』，表示
    已交付新臺幣（下同）三千元；邱麟之名字後面加計『５』，表示已交付五千元
    等情，以上與本署檢察官九十年十一月二日補充理由書之解讀相符，亦與林連玉
    枝及邱麟證述確實拿到賄款之金額相符自可採信，則準此以解，第一區既係被告
    甲○○親自負責操盤，被告甲○○當然明確知悉送出之賄款是給何人及給多少錢
    ，故在己○、庚○○○及丁○○之名字後面，分別加註記『３』、『３』及『５
    』之數字，在戊○○名字後面亦加註記『５』之數字，另外林連玉枝、戊○○記
    載於名冊右側之最上方，顯然高出其他人的名字，衡諸常人的寫字習慣，應為最
    後記錄者。而該最後記錄者，林連玉枝已坦承收受三千元賄款，亦與名冊上林連
    玉枝３之記載相符，則林連玉枝之名字既為最後記載，而被告於記載名冊當時，
    已將賄款三千元交付予林連玉枝，同理亦應足以推斷，被告甲○○亦應已將賄款
    交予戊○○及其他人後，方在各該姓名後方記載數額，被告所辯，該名冊僅為預
    備賄選名冊云云，顯然不能採信。２、又林連玉枝等姓名後方，均記載相當數額
    ，以林連玉枝等人姓名後方之數字相加，３＋５＋５＋３＋３＋５為二十四。仔
    益等六人下方為十五、謝旺等六人下方為十八、洪木村等六人下方為十八、丙○○等七人下方為二十一，總數為九十六，即與名冊左下角之９６相符，所代表者
    ，應即為九萬六千元無疑。若以每票原則上三千元計，仔益非農會會員，所以張
    蔡玉等人為一萬五千元。特別是謝旺的確收受一萬八千元，為謝旺在審理時所坦
    承，並為原審判決所是認。且洪木村等七人因洪木村後方註明為「０」即洪木村
    本人並未收取，故僅為一萬八千元，均與名冊上記載之數額相符。３、本件名冊
    最顯然者，實為左下角記載「有３０」、「欠７」、「無９」總計為四十六，與
    開元里投票權人相差一票（即另一候選人李金財）。而無九與該名冊名字後方記
    載「０」者相符（丙○○部分應為誤記，已如前述）。有三十，亦與名冊上之人
    數相符（仔益非農會會員不計入）。則被告甲○○若僅係計畫買票，無與欠，被
    告均不計畫交付賄賂，為何為不同之記載？且名冊上之投票權人為三十九（有與
    無之總數），為何須另計「欠７」？被告甲○○所辯顯然不足自圓其說。記載有
    者，即已收受賄賂，記載無者，即為未收受賄賂，記載欠者即尚未給付賄賂亦尚
    未記入名冊內，實已甚明。被告甲○○泛言年事已高，記憶力衰退，名單內選民
    姓名之後面，或有打勾，或有劃圈，其用意為何，已不復記憶，猶飾詞卸責曰名
    單左下方記載「有３０」、「欠７」、「無９」，分別係指選民中被告與之有交
    情者三十人，欠交情者七人，無交情者九人云云，或因不願牽連同里之人，情有
    可原，惟所辯實難採信。原審就上述自被告甲○○之買票名單，認定被告甲○○
    辯稱名單上之數字，其用意係計算選票之用，確有此可能，未交代理由為何公訴
    人之解讀及論告理由不可採信，輕率採信被告甲○○辯稱名單上之數字，其用意
    係計算選票之用，確有此可能云云，不僅不符經驗法則，且亦屬判決理由不備」
    等語。經查，訊據被告甲○○、乙○○○均堅詞否認尚涉此部分犯行，辯稱：伊
    有做的，全部坦承，沒做的，不能要他承認，伊並沒有該起訴意指所載時、地，
    尚有向戊○○、丁○○、己○、庚○○○，交付金錢，而期約戊○○等人，於會
    員代表選舉時投票予伊本人，並分別經戊○○等選舉權人當場允諾並收受之；亦
    未於九十年二月十一日前某日，前往丙○○處，交付二萬一千元，除囑由其分別
    轉交李福、辛○○、連許秀琴、林葉葉、林天來、王樹印等人各三千元外，另三
    千元則予丙○○本人等語。被告甲○○、乙○○○二人並於本院審理中辯稱：「
    那些數字只是參考資料，並沒有實際交錢，因為第四天就被抓到來不及，我們不
    想上訴是因為我們年紀已大，我們已經認錯了，希望早點結案。」等語（參見本
    院九十二年六月十八日審判筆錄），經查，（一）按犯罪事實應依證據認定之，
    無證據不得推定其犯罪事實，刑事訴訟法第一百五十四條定有明文。而所謂證據
    ，須適於為被告犯罪事實之證明者，始得採為斷罪資料，如未能發現相當證據，
    或證據不足以證明，自不能以推測或擬制之方法，以為裁判基礎；且無論直接或
    間接證據，其為訴訟上之證明，須於通常一般之人均不致於有所懷疑，而得確信
    其為真實之程度者，始得據為有罪之認定，倘其證明尚未達到此一程度，而有合
    理性懷疑之存在時，即無從為有罪之認定，最高法院著有五十三年台上字第二七
    五○號、四十年台上字第八十六號、七十六年台上字第四九八六號分別著有判例
    。
   （二）被告甲○○迭自調查之始、檢察官偵查及本院調查時，均否認尚有交付金
    錢予前述公訴意旨所載戊○○、丁○○、己○、庚○○○等人，而依卷證資料，
    戊○○、丁○○、己○、庚○○○、辛○○亦均未供承有收受被告所交付之金錢
    ；雖公訴人以證人辛○○之證詞，作為關係人丙○○有向證人行求之事實，進而
    推論被告甲○○有交付金錢予辛○○及在江財住處搜索扣得甲○○親書寫之賄選
    名冊為其主要論據。惟觀以證人辛○○初於九十年三月十六日警訊時之證述為：
    伊係竹南鎮農會會員，竹南鎮農會選舉伊屬開元里選區，具有投票權，第十屆農
    會會員代表，李金財、甲○○均為候選人，他們二人均曾至住處拜票，丙○○係
    伊岳父，曾在農會會員代表投票日前二天左右，向伊提過甲○○要給：「我錢，
    要我支持甲○○（此十字業經警員在筆錄上刪除，並加蓋辛○○私章，自不能認
    辛○○有為此段話之陳述），伊未收受任何禮品、金錢，伊不知丙○○為何要幫
    甲○○，伊亦不知甲○○要拿多少錢向伊買票等語（參見九十年度選偵字第七號
    卷第十三、十四頁筆錄）；其於檢察官偵訊時，亦證述：伊並未拿到錢，李鳳鴻
    在選舉前二天，對伊說：「甲○○要拿給你」，伊說不要，丙○○並沒有說多少
    ，或什麼東西等語（參見同偵卷四二頁正、反面筆錄），足徵，證人辛○○從未
    證述被告丙○○有提及甲○○要交付現金，丙○○亦未實際拿出現金，僅是為探
    詢口吻甚明；此外公訴人認甲○○於九十年二月十一日前某日，前往丙○○住處
    ，交付二萬一千元，除囑由丙○○分別轉交李福、辛○○、連許秀琴、林葉葉、
    林天來、王樹印等人各三千元外，另三千元則給予丙○○本人等情，為甲○○迭
    自調查站迄本院調查時，所堅詞否認（參見本院卷四一頁筆錄），參以關係人辛○○、林天來等人均供述不曾自被告丙○○處收受甲○○轉交之現金等情（參見
    九十年度選偵字第七號卷十四、四二、四六頁反面筆錄）、關係人李福、連許秀
    琴、林葉葉、王樹印亦無此供承資料。雖於九十年二月十一日，在甲○○住處搜
    索，查扣到甲○○親自書寫之賄選名冊（影印附於本院卷一六一頁、一六三頁）
    ，其上有被告丙○○及前述李福、辛○○、連許秀琴、林葉葉、林天來、王樹印
    之記載，惟依甲○○供述：此為伊考慮買票的數字（參見九十年度選他字第五號
    卷五六頁反面筆錄），則並無法持此而認定甲○○已確實將二萬一千元交付予被
    告丙○○，並經被告收受，且再轉而向對於其他有選舉權人行求財物，而約其投
    票權應為一定行為甚明。另公訴人雖認前揭名冊上載有：「『有』３０、『欠』
    ７、『無』９」，係表示甲○○已交付賄賂之人數有三十人，尚有七人未交付，
    另九人代表不會選其之人等語，惟此亦為甲○○所堅詞否詞，其供稱名單之數字
    ，其用意係計算選票之用云云，則既查無直接證據足以證明此等數據為賄選之證
    據，則本院自不能認被告所供，非無此可能，而無法僅依檢察官對名單上簡單數
    據之解讀，資為被告犯罪之證據。況被告甲○○有無交付貳萬壹仟元給丙○○均
    無證據足以證實，而係因上開買票名單上面林連玉枝上的數字「３」是她承認收
    到三千元，公訴人因之推論其他「５」等數字就是買票金額等語，亦據公訴人於
    審判中陳明（參見本院九十二年六月八日審判筆錄），再參酌被告甲○○、乙○○○二人係於選舉第四天即為警調人員查獲，是被告甲○○、乙○○○二人上開
    所稱：並沒有實際交錢，因為第四天就被抓到來不及等語，亦屬經驗之常，亦非
    不可採。綜上所述，依據前揭判例之意旨，公訴人所憑之證據，尚不足以証明被
    告甲○○等二人有前述上訴意旨另載之犯行，本院亦查無其他證據足資證明，被
    告二人有此犯行，依前揭說明，被告等此部分之犯行尚屬不能証明等情，業據原
    審調查論証明確，並認檢察官就此部分與前開被告甲○○有罪部分，依連續犯裁
    判上一罪關係起訴，不另為無罪諭知。上訴人以推論仍執陳原審判決錯誤，而無
    進一步具體事証足供本院審酌，本院亦查無其他證據足資被告等二人有公訴人所
    指之犯罪事實，其上訴為無理由，應予駁回。
三、據上論斷，應依刑事訴訟法第四百五十五條之一第三項、第三百七十三條、第三
百六十八條，判決如主文。
本案經檢察官呂曾達到庭執行職務。
中      華      民      國    九十二    年      七      月      二      日
                                    臺灣苗栗地方法院刑事庭
                                    審判長法官  陳  鴻  斌
                                    法      官  林  誌  誠
                                    法      官  姚  銘  鴻
右正本證明與原本無異。
不得上訴。
                                    書  記  官  劉  秋  雯
中      華      民      國    九十二    年      七      月      二      日


司法院資訊處製作；財團法人民間司法改革基金會備份。
